【裁判字號】    95,上訴,2249
【裁判日期】    950831
【裁判案由】    公共危險
【裁判全文】
臺灣高等法院刑事判決                95年度上訴字第2249號
上  訴  人
即  被  告  甲○○
選任辯護人  乙○○  律師
上列被告因公共危險案件，不服臺灣桃園地方法院94年度易字第
1151號，中華民國95年5月19日第一審判決（起訴案號：臺灣桃
園地方法院檢察署94年度偵字第6003號），提起上訴，本院判決
如下：
    主  文
上訴駁回。
    事  實
一、甲○○前於民國92年間因違反毒品危害防制條例案件，經原
    審法院判處有期徒刑5月確定，並於93年6月29日執行完畢；
    又於93年間因違反毒品危害防制條例案件，經原審法院於93
    年6月29日以93年度桃簡字第671號判決，判處有期徒刑6月
    ，並於93年8月23日確定，因甲○○未到案執行，經臺灣桃
    園地方法院檢察署通緝中。甲○○就其因案遭通緝心情不佳
    ，於94年2月17日20時許，在與其母李黃玉菜、弟李健賓等
    人同住之桃園縣大溪鎮○○路104號住處（該屋為甲○○與
    其母親李黃玉菜、與弟李健賓及其妹李麗春所共有）1樓客
    廳飲酒（未達心神喪失或精神耗弱之程度），並數落其母親
    未予公平對待，李黃玉菜見甲○○情緒激動，唯恐其滋惹事
    端，乃先行返回2樓房間，再由4樓遁至隔鄰離去。甲○○見
    李黃玉菜不理會其抱怨，又思及前開毒品案件尚未執行業由
    檢察署通緝中，適恰好其妻子電知欲離婚，甲○○頓時對人
    生不抱希望，乃萌生自殺之意，其明知上開住處係現供人居
    住使用之連棟式住宅，且1樓客廳之裝潢及擺置木質桌椅、
    櫥櫃等傢俱，材質又多為易燃物，倘在其內引火燃燒，則勢
    必延燒整棟住宅，竟仍基於放火燒燬前開住宅之犯意，遂於
    同日23時25分許，先持其在該住處覓得之香蕉水、松香水各
    1罐，至2樓找尋其母未獲，即在其母房門外開啟上開罐裝之
    香蕉水、松香水，瓶蓋則棄置該處，並折回1樓客廳，將該
    等促燃劑潑灑於客廳北側中央之電視櫃下方等處，再出言警
    示在1樓廚房之弟李健賓勿進入客廳後，遂以其所有之打火
    機1只，點燃前述促燃劑，剎時火苗竄起並由電視櫃下方向
    四周延燒（燒毀面積約1平方公尺），火勢並延燒及甲○○
    褲管，致甲○○腳部燒傷，甲○○始驚覺已釀成大禍，乃於
    該住宅尚未燒燬而喪失效用前，即提水將火勢撲滅以防止其
    結果之發生，惟仍燒燬堆置於電視櫃內之雜物，並輕微燒損
    音箱正面，及使電視櫃下方處受熱、變色、碳化、燒失情形
    嚴重，暨使音箱背面受熱、變色、碳化嚴重，計造成約新臺
    幣（下同）5000元之財物損失。
二、案經桃園縣政府警察局大溪分局報告臺灣桃園地方法院檢察
    署檢察官偵查起訴。
    理  由
一、訊據上訴人即被告甲○○固坦言有於前揭時、地，以打火機
    點燃香蕉水、松香水之情，惟矢口否認有何放火燒燬現供人
    使用之住宅未遂之犯行，辯稱：伊案發當日情緒很壞，喝酒
    後想到尚有毒品案遭通緝，且伊妻子亦電知欲離婚，想一死
    重新來過，就到2樓伊母親房門外，打開香蕉水、松香水，
    將之從頭淋到腳，再下樓坐在客廳地上在自己褲管上點火，
    火勢延燒至電視櫃，伊是要自焚，並無燒燬住宅犯意云云。
二、經查：
  (1)上開桃園縣大溪鎮○○路104號房屋，為被告與其母親李黃
    玉菜、其弟李健賓及其妹李麗春所共有，並由被告與其母親
    李黃玉菜、其弟李健賓等人同住之事實，業據被告供述在卷
    （見偵查卷第9頁），核與證人即被告之弟李健賓於警詢時
    陳述之情節相符（見偵查卷第21頁，被告及選任辯護人於本
    院95年7月18日行準備程序時稱，對卷內證據之證據能力均
    無意見，依刑事訴訟法第159條之5第2項規定，自有證據能
    力，附此敘明。），是此部分事實，堪予認定。
  (2)被告因違反毒品危害防制條例案件，經原審法院於93年6月
    29日判處有期徒刑6月，由於未到案執行，經臺灣桃園地方
    法院檢察署通緝中，致心情不佳，於94年2月17日20時許，
    在上開號住處1樓客廳飲酒，並數落其母親未予公平對待，
    其母親先行離去，其見母親不理會其抱怨，又思及前開毒品
    案件尚未執行業由檢察署通緝中，適恰好其妻子電知欲離婚
    ，其萌生自殺之意，遂於同日23時25分許，先持其在該住處
    覓得之香蕉水、松香水各1罐，至2樓找尋其母未獲，即在其
    母房門外開啟上開罐裝之香蕉水、松香水，瓶蓋則棄置該處
    ，並折回1樓客廳，再以打火機點火之事實，除據被告於警
    詢、偵查、原審及本院自承外（見偵查卷第8、9、76、89頁
    ，原審卷第30、68、69頁，本院95年7月18日準備程序筆錄
    、95年8月17日審判程序筆錄），核與證人即被告之弟李健
    賓於接受檢察官偵訊時，證稱：伊於案發當日至上址時，見
    其兄即被告在1樓拿酒櫃內之東西出來摔，並埋怨母親對他
    不好、不公平，伊在2樓洗完澡，並回伊母親房內取走自己
    住處之鑰匙，下樓時，被告就叫伊不要出客廳門，否則有東
    西會爆炸，後來伊就在餐桌旁看到客廳起火，伊就跑到頂樓
    ，從鄰居家下來（見偵查卷第106、107、108頁），又於原
    審證稱：案發當日23時許，伊回上址時見被告在摔酒瓶，並
    一直埋怨母親對他不好，情緒很激動伊未予置理就上2樓洗
    澡，洗完澡後見被告在母親房門口叫她，但母親並未回應，
    被告當時手上有拿1個鐵桶狀之物品，而伊先下樓，因覺得
    不對勁，又返回2樓時，發現母親不在房內，伊怕家中僅有
    被告1人會發生事情，就留下來，被告可能因母親不在而情
    緒激動，並在客廳對伊說他是因毒品案件尚未執行，及工作
    不如意等事，過的不如意，想死掉，伊當時是在餐廳罵他神
    經病，因餐廳與客廳中間有隔牆，所以伊看不到被告在客廳
    做什麼，被告就叫伊不要出客廳門，否則有東西會爆炸，後
    來伊就看到有火光亮起，伊就跑到樓上再至隔壁打電話，請
    消防隊過來，被告褲子有燒過之痕跡（見原審卷自第47頁至
    第60頁），另證人即被告之母李黃玉菜於接受檢察官偵訊時
    證稱：案發當日20時許，被告在喝保力達及米酒頭等，當時
    伊與被告坐在客廳，被告一直說伊對他不好，伊不想跟他吵
    ，就上2樓睡覺，睡覺時聽到1樓一直有摔東西的聲音，期間
    超過半小時，伊不敢下樓，就從4樓往隔壁頂樓跑走（見偵
    查卷第106、107、108頁），又於原審證稱：案發當日被告
    有喝酒，為了毒品前科在煩，一直說他要死，伊看被告一直
    在鬧，情緒不好，伊從從4樓往隔壁頂樓跑走，事後看到被
    告上半身沒有傷，褲子燒的比較嚴重，只有腳好像燒到，他
    自己擦藥（見原審卷自第60頁至第64頁）等情節相符，此外
    被告於93年間因違反毒品危害防制條例案件，經原審法院於
    93年6月29日以93年度桃簡字第671號判決，判處有期徒刑6
    月，並於93年8月23日確定，因甲○○未到案執行，經臺灣
    桃園地方法院檢察署通緝中之事實，亦有原審法院93 年度
    桃簡字第671號判決，及本院被告前案紀錄表附卷可參，據
    此，此部分事實，亦堪認定。
  (3)查上開住處係現供人居住使用之連棟式住宅，且1樓客廳之
    裝潢及擺置木質桌椅、櫥櫃等傢俱，經被告將香蕉水、松香
    水等促燃劑潑灑於客廳北側中央之電視櫃下方等處，再以打
    火機點燃該等促燃劑後，剎時火苗竄起並由屋內電視櫃下方
    向四周延燒（燒毀面積約1平方公尺），燒燬堆置於電視櫃
    內之雜物，並輕微燒損音箱正面，及使電視櫃下方處受熱、
    變色、碳化、燒失情形嚴重，暨使音箱背面受熱、變色、碳
    化嚴重，計造成約5000元之財物損失之事實，業據證人即火
    災現場勘查人員熊新民於接受檢察官偵訊時證稱：本件起火
    點係在上址1樓客廳電視櫃下方處，而電視櫃下方並無電器
    插孔，是外來火源，在現場有看到松香水等助燃劑，都已經
    打開，在被告母親房間門口有發現2只金屬蓋，容器內液體
    已有潑出，打火機離燻燒地點不超過1公尺等語在案（見偵
    查卷第88、89頁），並由桃園縣政府消防局人員勘查火災現
    場製有火災原因調查報告書1份（含火災原因調查報告書摘
    要、火災現場勘查紀錄及原因判斷、火災出動觀察紀錄、火
    災證物鑑定報告、火災現場平面及物品配置圖），及現場照
    片36張在卷可稽（見偵查卷自第13頁至第59頁、自第92頁至
    第103頁），再參酌偵查卷第95、96、99頁現場照片顯示電
    視櫃、音箱背面均有碳化狀況，但屋內其他物品則未受重大
    損壞，可見此次火災係因上開香蕉水、松香水等促燃劑，先
    經人潑灑於客廳北側中央之電視櫃下方等處，再以打火機點
    燃該等促燃劑無誤。雖然被告辯稱伊打開香蕉水、松香水，
    將之從頭淋到腳，再下樓坐在客廳地上在自己褲管上點火，
    火勢延燒至電視櫃云云，但徵之此次火災將電視櫃、音箱背
    面均燒致碳化之情節以觀，可知，若被告確將香蕉水、松香
    水從頭淋到腳，再於自己褲管上點火，火勢才延燒至電視櫃
    之情形，依常情而論，被告身體勢必將有嚴重之燒燙傷，然
    證人李黃玉菜如前述證稱：事後看到被告上半身沒有傷，褲
    子燒的比較嚴重，只有腳好像燒到等語（見原審卷第64頁）
    ，可見火災發生後被告僅腳部燒傷，其上半身沒有傷，準此
    ，被告所稱將香蕉水、松香水從頭淋到腳，再於自己褲管上
    點火，火勢才延燒至電視櫃云云，顯與事理不符，尚不足採
    ，足見被告先持其在該住處覓得之香蕉水、松香水各1罐，
    至2樓找尋其母未獲，即在其母房門外開啟上開罐裝之香蕉
    水、松香水，瓶蓋則棄置該處，並折回1樓客廳，將該等促
    燃劑潑灑於客廳北側中央之電視櫃下方等處，再以其所有之
    火機1只，點燃上開香蕉水、松香水等促燃劑無訛。又被告
    雖另辯稱伊是要自焚並無燒燬住宅犯意云云，惟徵之前揭現
    場照片及桃園縣政府消防局火災原因調查報告書所示，被告
    上開住處之1樓客廳，其裝潢及擺置之木質桌椅、櫥櫃等傢
    俱，材質多為易燃物，倘在其內引火燃燒，則勢必延燒燒燬
    整棟住宅，此為一般人所能認知，被告為高中學歷，並曾從
    事商業，此據被告於警詢時自承在案（見偵查卷第7頁），
    顯非全無知識經驗之人，對此自難諉為不知，況在參酌被告
    於點燃上開香蕉水、松香水等促燃劑前，被告曾叫其弟李健
    賓不要出客廳門，否則有東西會爆炸等情以觀（此據證人李
    健賓證述在卷，見偵查卷第107頁，原審卷第56頁），益徵
    被告以打火機1只，點燃上開香蕉水、松香水等促燃劑時，
    明知其行為勢必會延燒燒燬整棟住宅，詎被告竟仍執意於該
    客廳內引燃火勢，而未擇一安全處所以遂其輕生之念，足見
    其尋短時亦兼有放火燒燬現供人使用住宅之故意甚明。被告
    徒以自焚為由，而否認其有放火燒燬現供人使用住宅之故意
    云云，顯係事後卸責之詞，自不足採。又被告放火前，如前
    述雖有飲酒，但參酌如前述被告放火前知道警告其弟李健賓
    ，及火災後尚可自行擦藥（此據證人李黃玉菜證述在卷，見
    原審卷第64頁），足見被告當時雖酒後情緒繳動，但就外界
    事務尚非無法查察理會，其行為當時自無心神喪失或精神耗
    弱之程度，亦甚灼然，附此敘明。。
  (4)被告放火後，於上開住宅尚未燒燬而喪失效用前，即提水將
    火勢撲滅以防止上開住宅全部燒燬之事實，業據被告供承在
    卷，核與證人李健賓證述證稱消防隊到達時，火已撲滅消防
    隊係直接進入上開住處，並無滅火動作，當時屋內只有煙之
    情節相符（見原審卷第56頁），且觀諸卷附之桃園縣政府消
    防局火災出動觀察紀錄，亦載明「沒有看到火，只有煙霧瀰
    漫」等情（見偵查卷第28頁），足見被告確於該住宅尚未燒
    燬而喪失效用前，即將火勢撲滅，已因己力以防止其結果之
    發生無誤。
  (5)另桃園縣政府消防局火災調查課人員勘查現場時，雖在該住
    處1樓客廳北側電視櫃前側地面，發現裝有無色液體之塑膠
    容器1只（標示酒精膏字樣），經送鑑定結果，僅檢出驅蟲
    劑成份（乙基己二醇），此有前揭桃園縣政府消防局火災證
    物鑑定報告1份在卷足憑，參以被告亦否認有何使用酒精膏
    引火之情事，是檢察官認被告有潑灑酒精膏於客廳地板、櫥
    櫃等處云云，容有誤會，特此敘明。
三、綜上所述，本件事證明確，被告上開犯行，洵堪認定，應予
    論罪科刑。
四、按被告放火之上開住宅，為被告與其母親李黃玉菜、其弟李
    健賓及其妹李麗春所共有，並由被告與其母親李黃玉菜、其
    弟李健賓等人同住，是被告上開犯行，自符合刑法第173條
    放火罪之要件，選任辯護人辯稱被告頂多犯刑法第175條第2
    項之放火燒毀自己所有電視櫃等物品罪，自不足採。又刑法
    第173條第1項放火燒燬現供人使用住宅罪，必須房屋構成之
    重要部分已經燒燬，如僅房屋內之傢俱、物件燒燬，房屋本
    身尚未喪失效用之程度時，即不能遽依本條項相繩，最高法
    院79年度臺上字第2656號判決可資參照。查被告雖已著手實
    施放火行為，惟其隨即將火勢撲滅，僅燒燬堆置於電視櫃內
    之雜物，並輕微燒損音箱正面，及使電視櫃下方處受熱、變
    色、碳化、燒失情形嚴重，暨使音箱背面受熱、變色、碳化
    嚴重，因之該住宅顯未生喪失效用程度之燒燬結果，是核被
    告所為，係犯刑法第173條第3項、第1項之放火燒燬現供人
    使用之住宅未遂罪。至被告雖將上開物品燒燬，惟按放火燒
    燬現有人使用之住宅罪，其直接被害法益，為一般社會之公
    共安全，雖同時侵害私人之財產法益，但仍以保護社會公安
    法益為重，況放火行為原含有毀損性質，而放火燒燬現供人
    使用之住宅罪，自係指供人居住房屋之整體而言，應包括墻
    垣及該住宅內所有設備、傢俱、日常生活上之一切用品，故
    一個放火行為，若同時燒燬住宅與該住宅內所有其他物品，
    無論該其他物品為他人或自己所有，與同時燒燬數犯罪客體
    者之情形不同，均不另成立同法第175條第1項或同條第2項
    之放火燒燬住宅以外他人或自己所有物罪（最高法院79年度
    臺上字第1471號判例參照）。故此部分物品之燒燬已包含於
    放火燒燬現供人使用之住宅未遂罪中，不另成立刑法第175
    條第1項之放火罪。又被告有如事實欄所述之科刑及執行紀
    錄，有本院被告前案紀錄表各1份可按，其前受有期徒刑之
    執行完畢，於5年以內再犯本件有期徒刑以上之罪，為累犯
    。
    被告行為後，刑法第47條累犯、第27條中止犯、第38條沒收
    等規定，業於94年1月7日修正公布，並於95年7月1日施刑，
    足見被告之犯行，行為後法律已有變更，依新法第2條第1項
    規定，綜合比較新、舊法（含法律適用應整體適用不得割裂
    適用之法理）結果，修正後之刑法規定並未較修正前即行為
    時之刑法規定有利於被告，是被告上開犯行，自應適用行為
    時之刑法第47條累犯規定，加重其刑；另被告著手實施放火
    行為後，在該住宅尚未燒燬前，即以己力將火勢撲滅，而防
    止結果之發生，核屬中止未遂犯，依行為時之刑法第27中止
    犯規定，減輕其刑，復因該條同時有免除其刑之規定，依行
    為時之刑法第66條但書規定，得減輕其刑至三分之二，並予
    敘明。被告有前開刑之加重及減輕事由，依法先加後減。
五、原審以被告所犯事證明確，援引刑事訴訟法第299條第1項前
    段，修正前刑法第173條第3項、第1項、第47條、第27條、
    第66條但書、第38條第1項第2款規定，並審酌被告犯罪之動
    機係因企圖自殺、一時情緒激動而犯本案，未思該處為住宅
    ，若發生大火將不可收拾，更會殃及無辜人員，並造成巨大
    損害，且於犯罪後猶飾詞狡辯、否認犯行，惟念其於現場點
    燃後立即滅火等一切情狀，量處有期徒刑3年6月，以示懲儆
    。並說明未扣案之打火機1個，係被告所有，供其犯本罪所
    用之物，此據其於原審行準備程序時供明在卷，且無證據證
    明前揭未查扣之物品已經滅失，爰依修正前刑法第38條第1
    項第2款之規定宣告沒收之。至勘查人員發現之香蕉水、松
    香水各1罐，雖係供被告犯本罪所用之物，惟被告否認為其
    所有，復查無證據證明該等物品屬被告所有，依法自不予宣
    告沒收。認事用法並無不當，量刑亦尚妥適。被告上訴意旨
    略以，其並未犯罪，請求改判等語，為無理由，應予駁回。
    如前述被告行為後，刑法第47條累犯、第27條中止犯、刑法
    第38條沒收等規定，業於94年1月7日修正公布刪除，並於95
    年7月1日施行，而行為後法律有變更者，依修正前刑法第2
    條第1項之規定，以適用裁判時法為原則，如行為時法有利
    於行為人，則例外適用行為時法；依修正後刑法第2條第1項
    規定，以適用行為時法為原則，惟如裁判時法有利於行為人
    ，則例外的適用裁判時法。以往實務見解，認原判決未及比
    較適用新舊法時，上訴後，雖比較結果以舊法有利於行為人
    ，而原判決別無其他撤銷事由，仍應由本院以此為由撤銷改
    判。惟修正後之規定係以適用行為時法為原則，因此原判決
    雖未及比較適用，然上訴本院後，經比較新舊法，行為後之
    法律並非較有利於行為人，仍應適用行為時法，則原判決適
    用行為時法即無不當，自不構成撤銷之事由，特此敘明。
據上論斷，應依刑事訴訟法第368條，判決如主文。
本案經檢察官沈世箴到庭執行職務。
中    華    民    國    95    年    8     月    31    日
                  刑事第十六庭審判長法  官  葉騰瑞
                                    法  官  莊明彰
                                    法  官  黃俊明
以上正本證明與原本無異。
如不服本判決，應於收受送達後十日內向本院提出上訴書狀，其
未敘述上訴之理由者並得於提起上訴後十日內向本院補提理由書
（均須按他造當事人之人數附繕本）。
                                    書記官  廖婷璇
中    華    民    國    95    年    8     月    31    日
附錄：本案論罪科刑法條全文
中華民國刑法第173條
放火燒燬現供人使用之住宅或現有人所在之建築物、礦坑、火車
、電車或其他供水、陸、空公眾運輸之舟、車、航空機者，處無
期徒刑或7年以上有期徒刑。
失火燒燬前項之物者，處1年以下有期徒刑、拘役或5百元以下罰
金。
第1項之未遂犯罰之。
預備犯第1項之罪者，處1年以下有期徒刑、拘役或3百元以下罰
金。


司法院資訊處製作；財團法人民間司法改革基金會備份。
